【裁判字號】    98,台上,2459
【裁判日期】    981224
【裁判案由】    塗銷所有權登記等
【裁判全文】
最高法院民事判決            九十八年度台上字第二四五九號
上  訴  人  甲○○○
            乙 ○ ○原名施.
            丙 ○ ○
共      同
訴訟代理人  楊 嘉 中律師
上  訴  人  丁 ○ ○
被 上訴 人  己 ○ ○
            辛 ○ ○
            庚 ○ ○
            壬 ○ ○
            戊    ○
            子 ○ ○
            丑 ○ ○
共      同
訴訟代理人  周 德 壎律師
被 上訴 人  癸 ○ ○即陳.
訴訟代理人  孫 立 虹律師
上列當事人間請求塗銷所有權登記等事件，上訴人對於中華民國
九十七年九月九日台灣高等法院第二審判決（九十五年度重家上
字第一○號），提起上訴，本院判決如下：
    主  文
上訴駁回。
第三審訴訟費用由上訴人負擔。
    理  由
本件上訴人甲○○○、乙○○、丙○○（下稱甲○○○等三人）
請求確認其等及同造當事人丁○○與被上訴人己○○、辛○○、
庚○○、壬○○、戊○（下稱己○○等五人）就被繼承人陳清萬
所有如原判決附表（下稱附表）所示三筆土地（下稱系爭土地）
有公同共有所有權法律關係存在。其訴訟標的，對該繼承人全體
即屬必須合一確定。故上訴人甲○○○等三人提起上訴為合法，
依民事訴訟法第五十六條第一款規定，其效力應及於未經上訴之
同造當事人丁○○，爰將之併列為上訴人，合先敘明。
其次，上訴人主張：已故陳清萬（按民國七十九年二月八日死亡
）為伊等與被上訴人己○○等五人之被繼承人。其生前既未積欠
被上訴人癸○○之夫陳慶來任何債務，且其自六十五年起，已因
多次中風，精神狀態意識薄弱，而無法自由表達自己之意思，即
不可能於七十八年五月二十二日將系爭土地（原審將附表編號二
登記原因欄所示之七十八年六月二十八日所有權人「庚○○及壬
○○」誤載為「己○○及辛○○」）出賣予癸○○，以抵償該債
務，並完成所有權移轉登記，其與癸○○間就系爭土地之買賣關
係自屬不成立。詎癸○○在己○○等五人未支付買賣價金之情形
下，竟於同年六月二十八日，與其等為通謀虛偽意思表示，以總
價新台幣（下同）一千六百六十萬元，將附表編號一、二、三所
示之土地依序出賣（賣回）移轉所有權登記予己○○及辛○○（
下稱己○○二人）、庚○○及壬○○（下稱庚○○二人）暨戊○
等人，依法應不生效力。嗣辛○○、壬○○（下稱辛○○二人）
先後於九十四年七月及同年八月間再將附表編號一、二所示土地
之應有部分各二分之一，設定抵押權及移轉所有權登記予被上訴
人子○○、丑○○（於原審「追加」部分，下稱子○○二人），
而生情事變更。此為可歸責於辛○○二人之事由，致給付不能（
不能回復原狀），伊等得對己○○等五人請求損害賠償。爰依民
法第一百十三條、第一百八十四條、第一百八十五條、第一百九
十七條、第二百二十條、第七百六十七條及第一千一百四十六條
規定，以先位聲明，求為(一)確認伊等與己○○等五人就系爭土地
有公同共有所有權法律關係存在；(二)己○○二人就附表編號一所
示土地每人各二分之一之所有權移轉登記應予塗銷；(三)庚○○二
人就附表編號二所示土地每人各二分之一之所有權移轉登記應予
塗銷；(四)戊○就附表編號三所示土地之全部所有權移轉登記應予
塗銷；(五)癸○○就系爭土地，登記原因發生日期：七十八年五月
二十二日、登記原因：買賣、權利範圍：全部之所有權移轉登記
應予塗銷；(六)子○○二人就附表編號一、二所示土地於九十四年
七月十七日以買賣為原因，每人各四分之一之所有權移轉登記應
予塗銷（於原審「追加」部分）。並依民法第二百六十六條第一
項（按上訴人係以有「給付不能」之情事，參照院字第二四七八
號解釋，請求損害賠償。其所引民法第二百六十六條第一項，應
係第二百二十六條第一項之誤。見原審卷第二宗一五二頁）、第
一百八十四條、第一百八十五條規定，以備位聲明，求為命己○
○等五人連帶給付（賠償）一千七百五十二萬二千九百零二元及
自七十八年五月二十二日起加付法定遲延利息予伊等及其他共有
人（於原審「追加」部分）之判決。
被上訴人己○○等五人係以：陳清萬雖曾多次中風，但仍可清楚
表達自己之意思。其於七十九年二月八日死亡前，即處分系爭土
地，該土地自非其遺產。上訴人依繼承之法律關係，請求確認其
對系爭土地有公同共有權及命伊等塗銷該土地之所有權移轉登記
，顯無理由。況上訴人主張之法律關係，除民法第七百六十七條
規定者外，均已罹於時效期間而消滅，其所為之請求，亦非有理
。伊等與癸○○間確有買賣價金之支付，並無通謀虛偽意思表示
情事。上訴人之請求，更屬無據等語，資為抗辯。被上訴人子○
○二人則辯稱：上訴人聲請法院就附表編號一、二所示土地為查
封登記、禁止移轉前之九十四年七月十四日，辛○○二人已將該
土地之應有部分設定抵押權予伊等，且雙方買賣土地之過程中，
均在專業代書之見證下辦理，並由伊等交付價金一千五百三十五
萬元予辛○○二人，上訴人請求伊等塗銷該土地之所有權移轉登
記，即非有據等語。
原審斟酌全辯論意旨及調查證據之結果，以：已故之陳清萬為上
訴人與被上訴人己○○等五人之被繼承人，其於七十九年二月八
日死亡前，曾患陳舊性腦中風十年，但於七十九年一月二十二日
住院前，未有心神喪失或精神耗弱之情形等情，為兩造不爭執之
事實。依陳清萬繳納土地增值稅繳款書影本三紙、台北區中小企
業銀行活期儲蓄存款存摺明細表及台北國際商業銀行新店分行九
十五年九月七日、同年月二十九日覆函記載之內容，可見陳清萬
因生前已無財力，乃先向他人借錢，俾於七十八年六月二十三日
繳納其移轉系爭土地予被上訴人癸○○之土地增值稅三百二十三
萬一千一百十五元，嗣始以其與他人合建之頭期保證金五百萬元
中之二百六十五萬元及利息償還借款。陳清萬移轉該土地予癸○
○確為抵償其積欠癸○○之夫陳慶來之債務。上訴人提出無任何
製作機關簽章之存單明細表，主張陳清萬有定期存款一千三百零
八萬餘元，不可能欠陳慶來借款一千多萬元云云，為無可取。況
依上訴人起訴狀附表所載之內容，陳清萬係於七十九年二月八日
死亡之八、九個月前，已將其所有系爭土地所有權移轉登記予癸
○○，該土地即非屬於其「遺產」，自無侵害上訴人對該土地之
公同共有權可言。苟陳清萬生前欲將系爭土地贈與己○○等人，
其逕可直接辦理贈與移轉登記或立遺囑處理而就自己財產為權利
之正當行使，殊無重複繳納前述鉅額增值稅之必要。是上訴人主
張被上訴人意圖規避遺產稅方為虛偽買賣云云，顯違常理，不足
採信。再徵諸陳清萬於七十九年一月二十二日住院前未有心神喪
失、精神耗弱之情形，為兩造所不爭執，依證人即其前鄰居陳陳
梅及辦理系爭土地移轉登記之地政事務所公設代書鄭瑞璘、建商
施義烈之證述，益足認陳清萬與癸○○間就系爭土地之買賣關係
應已成立，並無通謀虛偽意思表示之行為。其生前自由處分自己
之財產，當非上訴人所得干涉。至於己○○等五人嗣買回系爭土
地之價金，依證人廖碧玉、朱明禮、周文禮、余榮長及被上訴人
癸○○於另案台灣台北地方法院證述之刑事筆錄，其總數等核與
系爭支付之價金相符合。且依癸○○在華南商業銀行內湖分行所
開設帳號（000000000000）於八十三年七月至十二月間之往來明
細及第九信用合作社記載之支出、存入金額均高達一千八百九十
餘萬元，亦證陳慶來有出借金錢予陳清萬之能力。另審酌被上訴
人庚○○在系爭土地上仍有經營雜貨店之房屋，始急欲買回該土
地之情。暨向財稅機關申報遺產稅資料，非當然等同其實際之資
產，尚難憑此推論己○○等五人與癸○○間之買賣有通謀虛偽情
事。則上訴人既未證明渠等間之買賣有通謀虛偽意思表示之情，
癸○○又係合法取得系爭土地，嗣己○○等五人另支付價金向其
買回，於法即無不合。上訴人訴請己○○等五人塗銷系爭土地之
所有權移轉登記，自非有理。再依被上訴人子○○二人提出之支
付價金明細表、台北縣新店地區農會存摺、土地登記謄本、土地
預定買賣契約書、他項權利證明書及存證信函內載其等向被上訴
人辛○○二人購買系爭土地之應有部分、已支付合計一千五百三
十五萬元價金予該二人，為保障其等於付款過程期間之權益所設
定之抵押權、代賣方對其他共有人催告行使優先權及已辦理過戶
登記等旨之資料，可證子○○二人對上訴人與己○○等五人間就
系爭土地之爭執並不知情；其等與辛○○二人間就附表編號一、
二所示之土地應有部分設定抵押權並為所有權移轉登記，亦無通
謀虛偽意思表示情事。從而，上訴人依民法第一百十三條、第一
百八十四條、第一百八十五條、第一百九十七條、第二百二十條
及第七百六十七條、第一千一百四十六條及民法第二百六十六條
第一項（係第二百二十六條第一項之誤，已如前述）等規定，以
先、備位聲明，為本件之請求，均屬無理由，不應准許。為原審
心證之所由得，暨說明兩造其他攻擊、防禦方法，不予逐一審究
之理由。乃維持第一審所為上訴人敗訴之判決，駁回其上訴及其
於原審追加之訴，經核於法洵無違誤。查原審認定：陳清萬於生
前移轉系爭土地予癸○○以抵償其欠癸○○配偶陳慶來之債務，
該土地非屬其「遺產」，上訴人對之無公同共有所有權存在，且
上開所有權移轉登記、抵押權登記及被上訴人間就系爭土地所為
移轉登記（買賣）之行為，均無通謀虛偽意思表示之情事，故上
訴人之請求（包括追加部分），為無理由等情，既均無不合，被
上訴人即無侵權行為、不當得利或其行為應歸於無效，及侵害上
訴人之繼承權可言。縱上訴人主張依民法第一百十三條、第一百
八十四條、第一百八十五條、第一百九十七條、第二百二十條、
第一千一百四十六條等法律關係，為本件之請求，是否已罹於時
效期間而消滅之爭執，原審所贅述之指駁，未盡允洽，但對於判
決之結果仍不生影響。至上訴人於上訴本院後，主張：陳清萬生
前固有權利處分自己之財產，將系爭土地贈與（按原審認定並無
「贈與」之事實）戊○等人。惟若直接贈與戊○等人，除需繳交
比土地增值稅更高之贈與稅外，日後陳清萬逝世，其他繼承人尚
可依民法第一千一百七十三條規定主張贈與歸扣。至若立遺囑贈
與戊○等人，其他繼承人尚有特留分，然若以輾轉虛偽意思表示
移轉登記，除可繳交比贈與稅率低之增值稅外，日後可免除其他
繼承人主張歸扣或特留分，故原判決所論陳清萬可將系爭土地直
接贈與或立遺囑處理，殊無以複雜方式繳納增值稅及安排資金流
程之必要，並無法達到戊○等五人獨吞土地之目的，有悖常情云
云。其中關於「歸扣」、「特留分」等部分，核屬新攻擊防禦方
法，本院依法不予審酌。況系爭土地非屬陳清萬之「遺產」，原
審已論述甚明，與民法第一千一百七十三條（歸扣）、第一千二
百二十五條（特留分之扣減）等規定之情形亦屬無涉。上訴意旨
，徒就原審取捨證據、認定事實、解釋契約之職權行使及其贅述
之理由，指摘原判決不當，聲明廢棄，非有理由。
據上論結，本件上訴為無理由。依民事訴訟法第四百八十一條、
第四百四十九條第一項、第七十八條，判決如主文。
中    華    民    國  九十八  年  十二    月  二十四  日
                      最高法院民事第三庭
                          審判長法官  蘇  茂  秋
                                法官  陳  碧  玉
                                法官  王  仁  貴
                                法官  張  宗  權
                                法官  簡  清  忠
      本件正本證明與原本無異
                                      書  記  官
中    華    民    國  九十九  年    一    月    六    日
                                                      R

司法院資訊處製作；財團法人民間司法改革基金會備份。
